臺灣高等法院刑事裁定
111年度毒抗字第94號
抗  告  人  
即  被  告  林芳盈




                    （現於法務部○○○○○○○○○附設戒治所戒治中）
上列抗告人因聲請施以強制戒治案件（聲請案號：臺灣桃園地方
檢察署110年度毒偵緝字第640號、110年度毒偵字第967號），不
服臺灣桃園地方法院中華民國111年1月5日裁定（111年度毒聲字
第47號），提起抗告，本院裁定如下：
    主  文
抗告駁回。                                              
    理  由
一、原裁定意旨略以：抗告人即被告甲○○因施用第二級毒品，經
    臺灣桃園地方法院(下稱原審法院)以110年度毒聲字第689號
    裁定送法務部○○○○○○○○○○附設勒戒處所執行觀察、勒戒後，
    認有繼續施用毒品之傾向，有前開裁定書、臺灣桃園地方檢
    察署檢察官觀察勒戒處分執行指揮書、本院被告前案紀錄表
    、前述勒戒處所111年1月3日北女所衛字第11061008600號函
    檢附有無繼續施用毒品傾向證明書及有無繼續施用毒品傾向
    評估標準紀錄表在卷足稽。是檢察官聲請原審裁定令抗告人
    入戒治處所施以強制戒治，為有理由，爰依毒品危害防制條
    例第20條第2項後段之規定，裁定令抗告人入戒治處所施以
    強制戒治，其期間為6個月以上，至無繼續強制戒治之必要
    為止，但最長不得逾1年等語。
二、抗告意旨略以：評估標準不公，靜態因子60分即為戒治，何
    以與動態因子相加後，標準未拉高，以評估相加分數是否不
    合常理；原審裁定雖認評估標準具一致性、普遍性、客觀性
    ，然新法修正迄今給予施用毒品者再一次機會勒戒而非再判
    徒刑，是給予吸毒者一次重生之機會，為何仍將前科紀錄列
    入評估項目，已失其客觀性、一致性、普遍性，抗告人難以
    信服；抗告人觀察勒戒後，仍要執行6個月以上之戒治，等
    同給受人的刑期剝一層皮；臨床評估僅因抗告人正在戒斷的
    情況，神智和態度較為不耐，就給予36分，這就是心理醫師
    所謂的專業評估？又抗告人現有年僅8歲正在讀書、需要母
    親在身分的小孩，且小孩的父親有正常的工作，爰請求撤銷
    原裁定等語。
三、按觀察、勒戒後，檢察官或少年法院（地方法院少年法庭）
    依據勒戒處所之陳報，認受觀察、勒戒人無繼續施用毒品傾
    向者，應即釋放，並為不起訴之處分或不付審理之裁定；認
    受觀察、勒戒人有繼續施用毒品傾向者，檢察官應聲請法院
    裁定或由少年法院（地方法院少年法庭）裁定令入戒治處所
    強制戒治，其期間為六個月以上，至無繼續強制戒治之必要
    為止，但最長不得逾一年，毒品危害防制條例第20條第2項
    定有明文。次按勒戒處所應注意受觀察、勒戒人在所情形，
    經醫師研判其有或無繼續施用毒品之傾向後，至遲應於觀察
    、勒戒期滿7日前，陳報該管檢察官或少年法院（庭），觀
    察勒戒處分執行條例第8條第1項亦定有明文。依據上開規定
    ，受觀察、勒戒人有無繼續施用毒品之傾向，應由醫師研判
    。而關於有無繼續施用毒品傾向之評估標準，法務部已於11
    0年3月26日函修頒布「有無繼續施用毒品傾向評估標準評分
    說明手冊」、「有無繼續施用毒品傾向評估標準紀錄表」，
    上開評分說明手冊業已載明判定之原則：「受觀察勒戒人入
    所後，經過二週時間的觀察、勒戒，由處所及醫療人員依據
    其各項紀錄、資料及觀察勒戒期間之行為表現，加以評分。
    在勒戒人入所四至六週後，可再做一次評估以做必要之評分
    修正。每一大項皆有靜態因子與動態因子。先以靜態因子分
    數評分，靜態因子分數總分在60分（含）以上為『有繼續施
    用毒品傾向』；60分以下，與動態因子分數相加，如果總分
    在60分（含）以上，為『有繼續施用毒品傾向』」。是被告有
    無「繼續施用毒品傾向」，係依具體個案之臨床實務及相關
    事證等情綜合判定，有其相當之專業依據及標準，且涉及專
    門醫學，又衡酌強制戒治之目的，係為協助施用毒品者戒斷
    毒品之心癮及身癮所為之保安處分類型，而該評估標準係適
    用於每一位受觀察、勒戒處分之人，具一致性、普遍性、客
    觀性，倘其評估由形式上觀察，無擅斷或濫權等明顯不當之
    情事，法院宜予尊重。   
四、經查：
㈠、抗告人於民國110年1月19日下午某時許，在桃園市○○區○○路0
    0號施用第二級毒品甲基安非他命之犯行，經依原審法院110
    年度毒聲字第689號裁定令入勒戒處所觀察、勒戒，於110年
    11月30日入法務部○○○○○○○○○○附設觀察、勒戒處所執行觀察
    、勒戒，嗣於觀察、勒戒期間，經勒戒處所人員依110年3月
    26日修正之新制評估標準，評分為：1.前科紀錄與行為表現
    合計為54分【靜態因子部分：毒品犯罪相關司法紀錄「7筆
    」(5分/筆，上限為10分，共計10分)、首次毒品犯罪年齡為
    「20歲以下」(計10分)、其他犯罪相關紀錄「1筆」(2分/筆
    ，共計2分)、入所時尿液毒品檢驗為「多種毒品反應」(計1
    0分)，合計為32分；動態因子部分，0分】。2.臨床評估合
    計為31分【靜態因子部分：多重毒品濫用為「有，種類：海
    洛因、安非他命」(計10分)、合法物質濫用為「有，種類為
    菸」(計2分)、使用方式為「無注射使用」(計0分)、使用年
    數為「超過1年」(計10分)，合計為22分；動態因子部分：
    精神疾病經評定為憂鬱症(計10分)、臨床綜合評估(含病識
    感、動機、態度、就醫意願)評定為「中度」(計4分)，合計
    為14分】。3.社會穩定度合計為0分【靜態因子部分：工作
    為「全職工作，種類：檳榔攤」(計0分)、家人藥物濫用為
    「無」(計0分)，合計為0分；動態因子部分：入所後家人是
    否訪視為「有」(計0分)、出所後是否與家人同住為「是」(
    計0分)，合計為0分】。上開評分之總分合計為73分(靜態因
    子共計54分，動態因子共計19分)，經重新評定仍為「有繼
    續施用毒品傾向」等情，有本院被告前案紀錄表、法務部○○
    ○○○○○○○○111年1月3日北女所衛字第11061008600號函檢暨附
    件有無繼續施用毒品傾向證明書、有無繼續施用毒品傾向評
    估標準紀錄表附卷可憑（見桃園地檢署110毒偵緝640卷第97
    至101頁）。
㈡、前述綜合判斷之結果，係該勒戒處所相關專業知識經驗人士
    於抗告人觀察、勒戒期間，依其本職學識就抗告人之前科紀
    錄與行為表現、臨床評估及社會穩定度等因素所為之綜合判
    斷，具有科學驗證所得之結論，且由形式上觀察，並無擅斷
    或濫權等明顯不當之情事，自得資為判斷被告有無繼續施用
    毒品傾向之證明。又毒品危害防制條例所規定之觀察、勒戒
    或強制戒治處分，其立法意旨在幫助施用毒品者戒除毒癮，
    該處分之性質非為懲戒行為人，而係為消滅行為人再次施用
    毒品之危險性，目的係在戒除行為人施用毒品身癮及心癮之
    措施，且強制戒治係導入療程之觀念，針對行為人將來之危
    險所為預防、矯治措施之保安處分，以達教化與治療之目的
    ，可謂刑罰之補充制度，從而毒品危害防制條例本身所規定
    之強制戒治等保安處分，雖兼具自由刑之性質，卻有刑罰不
    可替代之教化治療作用，是該條例第20條第2項，係屬強制
    規定，只需觀察、勒戒後，經評定受觀察、勒戒人有繼續施
    用毒品傾向者，檢察官即應聲請法院裁定令入戒治處所施以
    強制戒治。本件抗告人既有施用毒品之事實，並由原審法院
    裁定送勒戒處所執行觀察、勒戒後，經勒戒處所依個案之臨
    床實務及具體事證，專業評估判定抗告人為「有繼續施用毒
    品傾向」，尚未戒除毒癮，則為降低其再次施用毒品之危險
    性，自有依法施以強制戒治之必要。從而，原審法院適用新
    制評估標準，裁定抗告人令入戒治處所施以強制戒治，期間
    為6個月以上，至無繼續強制戒治之必要為止，但最長不得
    逾1年，於法並無不合。
㈢、抗告意旨雖謂：上開評估標準不公，臨床評估流於心理醫師
    主觀判斷，不具客觀性、一般性、普遍性，不應以前科紀錄
    做為評估項目云云。惟上開評估結果係屬具有科學驗證所得
    之結論，業如前述，且勒戒處所之組織、人員之資格及執行
    觀察、勒戒相關程序，暨判斷施用毒品者有無繼續施用毒品
    傾向，均有相關法令嚴格規範，非可恣意而為，而評估項目
    除詳列各項靜態因子、動態因子之細目外，並有各細目之配
    分、計算及上限，亦非評估者所得主觀擅斷。而有關臨床評
    估部分，亦係由該所具相關專業知識經驗人士，參考個案所
    有資料及其他相關資料，包含尿液檢驗結果、藥物使用紀錄
    、醫療紀錄、犯罪紀錄、於問診治療活動及資料收集時所表
    現之合作態度、情緒狀態等資料所做之綜合判斷，並非毫無
    依據所做成之評估報告。至於抗告人執以不得以前科紀錄作
    為評估基準一節，惟上開評估標準係將與判斷有無繼續施用
    傾向之相關因素加以列舉及量化，適用於每一位受觀察、勒
    戒處分之人，具有一致性、普遍性、客觀性，並非針對抗告
    人個人所設之評估基準。。
㈣、至抗告意旨所稱其有甫滿8歲之未成年子女云云。然其上開所
    指，核與是否令入勒戒處所觀察、勒戒並無關聯。再者，觀
    察、勒戒屬矯治、預防反社會性格，而具社會保安功能之保
    安處分，當無因行為人家庭因素免予執行，已如前述，是此
    節抗告意旨，亦非可採。抗告意旨徒以前詞指摘原裁定不當
    ，請求重新裁定云云，並無理由，應予駁回。　　
五、綜上所述，本件檢察官聲請洵屬有據，原審依據新制評估標
    準及毒品危害防制條例第20條第2項後段之規定，裁定抗告
    人令入戒治處所強制戒治，經核其認事用法，並無違誤。抗
    告人執前事由提起本件抗告，為無理由，應予駁回。
據上論斷，應依刑事訴訟法第412條，裁定如主文。
中　　華　　民　　國　　111 　年　　1 　　月　　28　　日
                  刑事第十九庭  審判長法　官  曾淑華
                                      法　官  許文章
                                      法　官  李殷君
以上正本證明與原本無異。
不得再抗告。
                                      書記官  周彧亘
中　　華　　民　　國　　111 　年　　1 　　月　　28　　日